---
title: "Analisis de Datos Omicos"
author: "María Luisa Reyes Conde"
date: "2025-03-31"
output: html_document
---

```{r setup, include=FALSE}
knitr::opts_chunk$set(echo = TRUE)
```

# SummarizedExperiment

Cargamos primero algunas librerias para poder trabajar con archivos del tipo ".mzML" y con el comando SummariezExperiment:
```{r}
library(MSnbase) # para trabajar con los archivos .mzML
library(SummarizedExperiment) 
library(BiocParallel)
```

Previo al análisis, tamibén es necesario definir la ruta donde se encuentran los archivos descargados (no lo ponemos en código, pero se ha establecido la ruta).  

Cargamos los datos (.mzML):
```{r}
# Primeros hacemos una lista de todos los archivos que hay en la carpeta
arch_mzml <- list.files(pattern = "*.mzML", full.names = TRUE) #como el path está definido, no hace falta especificarlo

# Cargamos los archivos en un objeto MSnExp
raw_data <- readMSData(files = arch_mzml, mode = "onDisk")

```

Antes de crear el SummariezExperiment, extraemos información que nos sera relevante sobre los metabolitos y las muestras
```{r}
# Extraemos los metadatos de los datos "en crudo"
metadata <- pData(raw_data)

# Y creamos un dataframe con la info de las filas, que corresponeden a 
# los metabolitos detectados entre los datos en crudo
metabolitos <- fData(raw_data)

# Vemos las dimensiones para tener en cuenta las intensidades despues
dim(metadata)
dim(metabolitos)
```

```{r}
# Extraemos los cromatogramas para obtener las intensidades
cromatogramas <- chromatogram(raw_data)

# y los converitimos en una matriz de intensidades
intensidades <- do.call(cbind, lapply(cromatogramas, function(chrom) {
    intensity(chrom)
}))

dim(intensidades) #las filas no coinciden con los metabolitos!!
```
Como la matriz de intensidades posee 99 filas, debemos ajustar los metabolitos estudiados a 99:
```{r}
metabolitos <- metabolitos[intersect(rownames(metabolitos), rownames(intensidades)), , drop = FALSE]
dim(metabolitos) #nos aseguramos que sean 99 filas ahora
```

Por último organizamos los datos con el comando pedido:
```{r}
se <- SummarizedExperiment(
  assays = list(counts = intensidades),  # Matriz de intensidades
  rowData = metabolitos,                 # Filas = metabolitos
  colData = metadata                    # Columnas = metadatos
)

# Para ver el resumen del SummarizedExperiment solo hace falta llamarlo:
se
```
```{r}
save(se, file = "SummarizedExperiment.Rda")
```


# Análisis Exploratorio
Resumen estadistico de las intensidades
```{r}
# Resumen estadístico
summary(intensidades)

# Verificamos si hay valores faltantes
sum(is.na(intensidades))
colnames(intensidades) <- metadata$sampleNames
```

Visualizacion de las intensidades mediante boxplots:
```{r}
boxplot(log2(intensidades + 1), 
        main = "Distribución de las Intensidades por Muestra", 
        las = 2, col = "salmon1",
        ylab = "log2(Intensidad)")

```
PCA:
```{r}
library(ggplot2)

# Transformamos por log las intensidades para evitar sesgo
log_intensidades <- log2(intensidades + 1)

# PCA
pca <- prcomp(t(log_intensidades), scale = TRUE)

# dataframe con los resultados del PCA para hacer grafica despues
pca_df <- data.frame(PC1 = pca$x[,1], PC2 = pca$x[,2], Sample = colnames(intensidades))

ggplot(pca_df, aes(x = PC1, y = PC2, label = Sample)) +
  geom_point(color = "red2", size = 3) +
  geom_text(vjust = 1.5, size = 3) +
  labs(title = "PCA de las muestras", x = "PC1", y = "PC2") +
  theme_minimal()

```
Correlación
```{r}
library(pheatmap)

# matriz de correlación
cor_matrix <- cor(log_intensidades, method = "pearson")

# heatmap
pheatmap(cor_matrix, 
         main = "Correlación entre Muestras",
         color = colorRampPalette(c("blue", "white", "red"))(100))

```
